臺灣臺中地方法院刑事判決　　　　　　100年度交易字第148號
聲　請　人　臺灣臺中地方法院檢察署檢察官
被　　　告　蔡世基
選任辯護人　周啟同律師
上列被告因過失傷害案件，經檢察官聲請簡易判決處刑（99年度
偵續字第277號），本院認為不宜以簡易判決處刑，改依通常程
序審理，判決如下：
    主    文
蔡世基無罪。
    理    由
一、公訴意旨略以：被告蔡世基於民國99年1月9日凌晨，駕駛車
    牌號碼0381-UC號自用小客車，搭載友人林琬翎，沿臺中縣
    大里市（現改制為臺中市大里區，下同）益民路2段，由南
    往北方向行駛，於同日凌晨2時許，行經益民路2段與大明路
    口時，本應注意遵守道路交通號誌之指示，以及行車時速不
    得超過50公里，且依當時情形，並無不能注意之情事，竟疏
    未注意當時益民路之交通號誌已轉換為紅燈，貿然以時速60
    至70公里之時速闖越紅燈，適告訴人黃尚彬（原名黃郁達）
    駕駛車牌號碼7025-HK號自用小客車，沿大里區○○路由西
    向東方向行駛，進入上揭路口時，閃避不及，被告蔡世基駕
    駛之車輛左側車身因此與告訴人黃尚彬所駕駛車輛之車頭發
    生撞擊，導致告訴人黃尚彬受有頸椎痛及腦震盪等傷害，因
    認被告蔡世基涉有刑法第284條第1項前段過失傷害罪嫌。
二、證據能力之說明：
  (一)按刑事訴訟法第155條規定：「證據之證明力，由法院本於
    確信自由判斷。但不得違背經驗法則及論理法則。無證據能
    力、未經合法調查之證據，不得作為判斷之依據」。可知證
    據之證據能力及證明力，本屬二事，前者係指證據資料容許
    為訴訟上證明之資格，屬證據之形式上適格要件；後者，則
    為證據之憑信性及對於待證事實之實質上的證明價值。證據
    資料必須具有證據能力，容許為訴訟上之證明，並在審判期
    日合法調查後，始有證明力可言。準此，證據之證據能力依
    法律規定僅「有、無」而已，然證據之證明力對於待證事實
    而言，卻有「證明程度」或「可信程度」差別，不可一概而
    論。關於證據資料之區分，概可分為「供述」及「非供述」
    證據，前者包括被告本人或共同被告之自白、告訴人之指述
    、證人之證述、鑑定人之鑑定等言詞或書面之陳述，後者則
    以物之外觀、型態、內容或紀錄作為證明待證事實之物品、
    文書或錄音、錄影、電磁紀錄等。故「供述」證據之證據能
    力有無，依供述者區分，刑事訴訟法分別設有第156條（被
    告自白之任意性）、158條之2（違背即時訊問及夜間訊問規
    定）、158條之3（證人及鑑定人未經具結）、158條之4（公
    務員違背法定程序所取得）、159條第1項（傳聞證據之排除
    ）等規定，嚴格加以限制。然對於「非供述」證據之證據能
    力，僅前述第158條之4規定「除法律另有規定外，實施刑事
    訴訟程序之公務員因違背法定程序取得之證據，其有無證據
    能力之認定，應審酌人權保障及公共利益之均衡維護」而已
    。查卷附告訴人黃尚彬提出之「監視器錄影光碟」2片，係
    告訴人黃尚彬取具肇事路口（大里區○○路○段、大明路）
    之「統一7-11便利商店」及「東利麵包店」2處之私設監視
    器所攝得肇事時路口畫面下載存檔之資料（經檢察官扣案附
    卷），此均係透過監視鏡頭形成的畫面，記錄存入記憶體，
    告訴人再將存取資料予以重製至光碟片，故監視器錄影中不
    含有人的供述要素，非屬「供述」證據，要無傳聞法則之適
    用，且該光碟透過監視器紀錄，與本案犯罪事實具有關聯性
    ，亦無證據證明係違法取得，依前所述應有證據能力。又該
    2片光碟內容，經臺灣臺中地方法院檢察署檢察官勘驗後作
    成勘驗筆錄（見99年度偵續字第277號卷第38頁），乃檢察
    官依刑事訴訟法第212條、第213條規定所為之勘驗處分，告
    訴人及被告均到場，對勘驗結果表示無意見，揆諸上開說明
    ，依法亦得為證據。被告之辯護人指摘上開監視錄影畫面所
    示時間不同（由不同店家私設之監視器，如未校正，所示時
    間當然不同），則該光碟片無證據能力、證明力、或可能經
    過加工變造云云，不可採取。
  (二)復按檢察官職司追訴犯罪，就審判程序之訴訟構造而言，檢
    察官係屬與被告對立之當事人一方，偵查中對被告以外之人
    所為之偵查筆錄，或被告以外之人向檢察官所提之書面陳述
    ，性質上均屬傳聞證據。在理論上，如未予被告反對詰問、
    適當辯解之機會，一律准其為證據，似有違當事人進行主義
    之精神，對被告之防禦權亦有所妨礙；然而現階段刑事訴訟
    法規定檢察官代表國家偵查犯罪、實施公訴，必須對於被告
    之犯罪事實負舉證之責，依法其有訊問被告、證人及鑑定人
    之權，證人、鑑定人且須具結，而實務運作時，偵查中檢察
    官向被告以外之人所取得之陳述，原則上均能遵守法律規定
    ，不致違法取供，其可信性極高，為兼顧理論與實務，乃於
    修正刑事訴訟法時，增列第159條之1第2項，明定被告以外
    之人於偵查中向檢察官所為陳述，除顯有不可信之情況外，
    得為證據（最高法院95年度臺上字第1044號判決要旨參照）
    。又刑事訴訟法第159條之1第2項，明定被告以外之人於偵
    查中向檢察官所為陳述，除顯有不可信之情況者外，得為證
    據；所謂「不可信之情況」，由法院審酌被告以外之人於陳
    述時之外在環境及情況而為判斷；而被告以外之人於偵查時
    ，是否與被告對質，與其陳述時之外在環境並無必然之關聯
    ，自不得以偵查中未經被告詰問，逕認該陳述無證據能力；
    至該等陳述與事實是否相符，要屬證據證明力之問題，與證
    據能力之有無，不容混淆（最高法院94年度臺上字第7132號
    、95年度臺上字第1585號等判決要旨參照）。又證人於檢察
    官偵查中所為之陳述，審酌該陳述作成之客觀條件及環境，
    認其心理狀態健全，並無受到脅迫、利誘或詐欺，自非顯有
    不可信之情形，依刑事訴訟法第159條之1第2項之規定，亦
    得為證據（最高法院95年度臺上字第934號判決要旨參照）
    。下述告訴人黃尚彬、證人廖芫杏於檢察官偵查時所為之陳
    述，依據偵訊過程及筆錄記載，可徵其於檢察官偵查中為陳
    述時，並無任何遭受外力不當干涉之顯不可信之情況；況被
    告之辯護人僅泛稱彼2人之陳述無證據能力及證明力，尚無
    具體指摘該陳述作成時，有何顯有不可信之情況，是該2人
    於偵訊時之證述，自有證據能力。同理，證人劉連卿、林琬
    翎於檢察官偵查時所為之證述，亦有證據能力。
  (三)又從事業務之人於業務上或通常業務過程所須製作之紀錄文
    書、證明文書，除顯有不可信之情況外，得為證據，刑事訴
    訟法第159條之4第2款定有明文。又醫師法第12條第1項規定
    ：醫師執行業務時，應製作病歷，並簽名或蓋章及加註執行
    年、月、日。第2項規定：前項病歷，除應於首頁載明病人
    姓名、出生年、月、日、性別及住址等基本資料外，其內容
    至少應載明下列事項：一就診日期。二主訴。三檢查項目及
    結果。四診斷或病名。五治療、處置或用藥等情形。六其他
    應記載事項。因此，醫師執行醫療業務時，不論患者是因病
    尋求診療，或因特殊目的而就醫，醫師於診療過程中，應依
    醫師法規定，製作病歷，此一病歷之製作，均屬醫師於醫療
    業務過程中所須製作之紀錄文書，而且每一醫療行為均屬可
    分，因其接續之看診行為而構成醫療業務行為，其中縱有因
    訴訟目的，例如被毆傷而尋求醫師之治療，對醫師而言，仍
    屬其醫療業務行為之一部分，仍應依法製作病歷，則該病歷
    仍屬業務上所製作之紀錄文書，與通常之醫療行為所製作之
    病歷無殊，自屬刑事訴訟法第159條之4第2款所稱從事業務
    之人於業務上所須製作之紀錄文書，而診斷證明書係依病歷
    所轉錄之證明文書，自仍屬本條項之證明文書，業經最高法
    院著有97年度臺上字第666號、96年度臺上字第1957號判決
    意旨可參，據此，本案仁愛醫療財團法人大里仁愛醫院魏銘
    政醫師於99年1月13日出具之診斷證明書1紙，既係依據告訴
    人黃尚彬（原名黃郁達）於上開日期前往該醫院就診過程之
    病歷所轉錄，參照前述說明，自屬刑事訴訟法第159條之4第
    2款所稱從事業務之人於業務上或通常業務過程所須製作之
    證明文書，被告之辯護人為被告辯護稱該證明文書所載「診
    斷：1.腦震盪無意識喪失。2.頸椎痛」，令人懷疑僅告訴人
    之「主訴」，並非醫師之「診斷」云云，均屬推測之詞，無
    證據可證顯有不可信之情況，自得為證據。
  (四)除上開有證據能力之證據以外，本判決下列所引用之其他證
    據，縱雖不符刑事訴訟法第159條之1至159條之4得為證據之
    規定，然檢察官、被告及被告之辯護人於本院審判期日未就
    其證據能力有所爭執，且迄至言詞辯論終結前亦未聲明異議
    ，本院審酌上開證據資料製作時之情況，均無違法不當及證
    明力明顯過低之瑕疵，亦認為以之作為證據應屬適當，揆諸
    前開規定，均認有證據能力。
三、按犯罪事實應依證據認定之，無證據不得認定其犯罪事實；
    又不能證明被告犯罪者，應諭知無罪之判決，刑事訴訟法第
    154條第2項、第301條第1項分別定有明文。次按認定不利於
    被告之事實，須依積極證據，苟積極證據不足為不利於被告
    事實之認定時，即應為有利於被告之認定，更不必有何有利
    之證據；又事實之認定，應憑證據，如未能發現相當證據，
    或證據不足以證明，自不能以推測或擬制之方法，以為裁判
    之基礎，最高法院分別著有30年上字第816號、40年臺上字
    第86號判例可資參照。再刑事訴訟法第161條第1項亦規定，
    檢察官就被告犯罪事實，應負舉證責任，並指出證明之方法
    ，是檢察官對於起訴之犯罪事實，應負提出證據及說服之實
    質舉證責任，倘其所提出之證據，不足為被告有罪執積極證
    明或其指出證明之方法，無從說服法院以形成被告有罪之心
    證，基於無罪推定之原則，自應為被告無罪判決之諭知（最
    高法院92年度台上字第128號判例意旨參照）
四、訊據被告蔡世基矢口否認其駕駛車牌號碼0381-UC號自小客
    車，行經肇事路口有「闖紅燈」情事，辯稱係告訴人駕車「
    闖紅燈」撞擊被告之自小客車左側車身肇事，伊雖有超速情
    事，但僅係違反交通法規，並無過失等語。公訴人認被告涉
    有過失傷害犯行，無非以：(1)告訴人黃尚彬之指述及(2)證人
    廖芫杏證稱被告駕車闖越紅燈之證述；(3)證人林琬翎證稱被
    告行經肇事路口車速約有7、80公里；(4)臺中縣警察局霧峰
    分局道路交通事故現場圖、調查報告表(一)(二)影本；(5)現場照
    片42張；(6)仁愛醫療財團法人大里仁愛醫院診斷證明書；(7)
    監視錄影光碟2片等為論據。
五、經查：
  (一)本件車禍，告訴人及被告均互指對方「闖紅燈」為肇事原因
    。雖卷附臺中縣政府99年9月21日函稱：本件「車禍時」之
    號誌時相運作為閃光號誌，幹支道分別為大明路（幹道）閃
    光黃燈、益民路（支道）閃光紅燈云云。惟事故後，由警製
    作道路交通調查事故調查報告表(一)，其上載明路口「行車管
    制號誌正常運作」，且證人即警員翁育楠於偵查時證實當時
    號誌記載「無錯誤」等語，又依警員拍攝之現場照片觀察，
    其中有2張攝得號誌顯示「綠燈」（見臺灣臺中地方法院檢
    察署99年度他字第1967號卷第31頁下端及37頁下端照片）情
    事，故本件車禍時該肇事路口號誌係以正常「紅綠燈」運作
    管制，堪以是認，合先敘明。
  (二)然告訴人之告訴，係以使被告受刑事訴追為目的，是其陳述
    是否與事實相符，仍應調查其他證據以資審認，有最高法院
    52年台上字第1300號判例意旨參照。告訴人雖指稱被告闖紅
    燈肇事，然其於99年5月10日偵查時庭呈「統一7-11便利商
    店」、「東利麵包店」等2處監視器錄影光碟，因拍攝角度
    ，均未能攝得肇事時路口燈號誌運作情形，是除告訴人之指
    訴外，並無其他證據足以佐證。乃被告經檢察官處分不起訴
    （99年度偵字第12440號）後，告訴人始於99年6月28日具狀
    聲請再議時併聲請傳訊「目擊被告闖紅燈」之證人廖芫杏（
    見告訴人同日聲請再議狀之附註），嗣證人廖芫杏於99年12
    月7日偵查時結證：「我在（東利）麵包店，走路要去7-11
    買東西，我有看到出車禍，當時要往益民路那台車闖紅燈‧
    ‧‧是益民路上那台車闖紅燈‧‧‧當時我還沒走到7-11，
    大明路就已經是綠燈，我站在紅綠燈旁邊等益民路變綠燈要
    去7-11‧‧‧事發我都在現場，黃尚彬去醫院我還陪他去，
    我與黃尚彬是鄰居‧‧‧我後來沒有去7-11買東西，我看到
    黃尚彬下車，就叫他」等語。其於本院審理時復證稱：「（
    車禍後）我與黃尚彬一同去醫院‧‧‧當天我走路去7-11便
    利商店購買東西，當時我在7-11斜對面，我是在東利麵包店
    這一邊，還沒走到紅綠燈之十字路口之行人穿越道，就看到
    有人發生車禍。當時大明路號誌還是綠燈，因為我要過馬路
    到7-11商店，大明路還是綠燈，所以我無法穿越‧‧‧我住
    在大明路231號，告訴人住在我家正對面」等語。
  (1)惟本件車禍於99年1月9日凌晨2時許發生後，即由臺中縣警
    察局（已改制為臺中市政府警察局，以下同）霧峰分局霧峰
    交通分隊對於各關係人製作「處理道路交通事故談話紀錄表
    」，除證人劉連卿（詳後述）及受車禍波及之機車車主廖靜
    華以外，其餘相關人等均陸續於同日凌晨3時30分至4時35分
    許，同在大里仁愛醫院製作談話紀錄表，有談話紀錄表9份
    在卷可憑，其內並無證人廖芫杏之談話筆錄。依現場照片觀
    察，本件車禍除雙方嚴重車損外，並波及路口「一品堂」大
    門玻璃、裝潢及停放在路邊之6輛機車，是除人員受傷所涉
    及刑事責任外，將來之民事損害賠償責任歸屬，亦亟待肇事
    雙方釐清。準此，證人廖芫杏如確實在場目擊車禍過程，且
    係告訴人之鄰居，並一起陪同告訴人前往大里仁愛醫院就醫
    ，尤其在告訴人與被告互指對方違規闖紅燈時，縱警員未詢
    問證人廖芫杏之身分，其等為掌握時機，告訴人及證人廖芫
    杏理當主動表明其目擊車禍現場，要求警員製作談話紀錄，
    在第一時間內以究明責任。然告訴人及證人廖芫杏卻均不為
    此圖，遲至被告經不起訴處分後，始由告訴人於99年6月28
    日具狀聲請再議併聲請傳訊，自有可疑。
  (2)且依告訴人提供之上開2處監視器錄影光碟所示，均未見證
    人廖芫杏於本件車禍後出現於肇事現場之畫面。又證人廖芫
    杏為單身女子，凌晨2時原欲到7-11便利商店購物，卻在所
    謂目擊車禍後，放棄至7-11便利商店購物，反而與告訴人同
    行至醫院，以證人與告訴人單純為對街鄰居之關係而言，其
    時間、地點及目的，均恐與常情難謂相當，是證人廖芫杏於
    車禍後約11個月始證稱目擊被告闖紅燈云云，實難輕信。
  (3)反觀證人劉連卿於本件車禍後，駕駛小貨車沿益民路行至肇
    事路口左轉大明路（左轉時距車禍時約1分10秒），有前開2
    處監視器錄影畫面可憑，其為目睹車禍現場之證人無誤。車
    禍翌日（99年1月10日），證人劉連卿即經霧峰分局霧峰交
    通分隊製作談話紀錄證稱：「我看見前方自小客車（即被告
    之車）過停止線時益民路號誌綠燈轉為黃燈‧‧‧」等語，
    此與被告肇事當日經同分隊警員製作談話紀錄時所稱：「
    ‧‧‧至肇事地點前50公尺左右我發現號誌綠燈，我行至停
    止線時還是綠燈，我繼續往前行駛‧‧‧」並無不符。又證
    人劉連卿分經檢察官於99年5月14日、8月24日傳訊結證及本
    院於100年3月4日交互詰問時均證稱車禍時被告之行向燈號
    為綠燈等語，並無前後反覆之情。將證人劉連卿與前開證人
    廖芫杏2人相互比較，證人劉連卿與肇事雙方並不認識，亦
    無鄰友、利害關係，其同為行車於肇事路段之駕駛人，對於
    號誌顯示情形攸關自己車輛應何時停止、前進動作，認知較
    為深刻，且前方車輛（被告之車）發生車禍，約1分10秒後
    證人劉連卿進入該肇事路口左轉，並目睹車禍現場狀況，一
    般而言對於肇事雙方車行燈號管制之記憶尤其清晰，是其證
    言相對於證人廖芫杏而言，較可採信。
  (4)再依告訴人提出「統一7-11便利商店」私設之監視器錄影光
    碟（檔名：2）所示（因拍攝角度限制，可見範圍為大明路
    由東向西方向與益民路交岔路口），原本在益民路口（北向
    南方向，即監視畫面左上側）停等之白色自小客車於錄影畫
    面02：01：13（即凌晨2時1分13秒）開始左轉往大明路方向
    （由西向東）行駛，錄影畫面02：01：26（即2時1分26秒）
    起大明路由東向西方向出現深色車輛減速停煞於路口斑馬線
    前（2時1分30秒完全停止），2時1分36秒起該車緩慢往前滑
    行，約於2時1分49秒之際，該車身已完全超越斑馬線，2時1
    分50秒起該車加速通過大明路與益民路口（其後方車輛緊跟
    於2時1分53秒通過該路口），2時2分1秒告訴人駕駛自小客
    車由大明路由西向東方向駛入益民路口與被告發生車禍。據
    此，公訴意旨認「衡諸常理，居幹道地位之大明路，其綠燈
    通行時間應不致低於支道益民路之37秒，更不致僅有短短之
    11秒」可推知肇事時被告係闖越紅燈云云（卷附東利麵包店
    光碟，僅見益民路車行動態，更無從推知雙向號誌通行時間
    ，故均不論）。然此推論之前提，在於前述各該車輛均遵守
    號誌指示行車，否則以各該車輛行車狀態推斷肇事路口幹、
    支道之綠燈通行時間長短均屬枉然，且在本件車禍前、後進
    入該交岔路口之車輛樣本數甚少，亦難以證明各車輛均依循
    號誌指示行車，是公訴意旨以此推論肇事當時大明路與益民
    路口之綠燈秒數，自嫌速斷。是綜合以上說明，本件實無確
    切證據足以證明被告有未依號誌指示行車之情。
  (三)再者，本件車禍經本院依被告聲請送請臺中市車輛行車事故
    鑑定委員會鑑定肇事原因，該會認為「有關號誌管制交岔路
    口之路權係遵照號誌指示（綠燈行駛）者路權絕對優先，違
    反號誌管制者（紅燈行駛）無路權，本案因卷附資料有兩位
    證人，本會於100年5月50日中市車鑑100375號案分析意見書
    內伍、分析意見之四分析研議（二），劉姓證人之作證時間
    及所處位置較可採信而供貴院參考，若劉姓證人之證詞屬實
    ，則本案責任歸屬當以黃尚彬行經號誌管制交岔路口，未依
    號誌指示（紅燈即進入路口），為肇事原因。」有該會100
    年6月3日中市鑑字第1000003149函在卷可憑。本件既以證人
    劉連卿證述內容較為可採，已如前述，則被告無肇事因素，
    亦堪是認。
  (四)此外，刑法上之過失，其過失行為與結果間，在客觀上有相
    當因果關係始得成立。所謂相當因果關係，係指依經驗法則
    ，綜合行為當時所存在之一切事實，為客觀之事後審查，認
    為在一般情形下，有此環境、有此行為之同一條件，均可發
    生同一之結果者，則該條件即為發生結果之相當條件，行為
    與結果即有相當之因果關係。反之，若在一般情形下，有此
    同一條件存在，而依客觀之審查，認為不必皆發生此結果者
    ，則該條件與結果不相當，不過為偶然之事實而已，其行為
    與結果間即無相當因果關係（最高法院76年台上字第192號
    判例意旨參照），是在過失犯罪行為之構成要件該當性之判
    斷上，首先要確定行為是否係結果發生所不可想像其不存在
    之條件。查告訴人雖因本件車禍，受有頸椎痛及腦震盪（無
    意識喪失）等傷害，有仁愛醫療財團法人大里仁愛醫院診斷
    證明書1紙在卷可憑。而被告駕車行至肇事路口，係以60至
    70公里以上之時速通過，除經證人林琬翎結證屬實外，亦經
    被告所不否認，且依上開統一7-11便利商店監視器錄影光碟
    所示，更足認車禍時被告之車輛時速甚快，其有違反交通法
    規「超速」之情，洵堪認定。然本件車禍，係告訴人之車「
    正面撞擊」被告自小客車左側車身，被告之車因而翻覆，告
    訴人之車撞擊後猶緩速向前滑行，停靠路邊，有上開監視錄
    影光碟及現場照片可憑。準此情節觀之，告訴人雖受有頸椎
    痛及腦震盪等傷害，但此傷害乃告訴人駕車以30-40公里往
    前行駛，因正面撞擊瞬間之物理慣性，告訴人頭頸部先往前
    、再往後晃動所致，此與告訴人本身車速即撞擊力道，以及
    被撞物即被告車重所產生之反作用力有關，與被告行車速度
    快慢與否並無關聯，是被告駕車之超速行為，並非告訴人撞
    擊被告車輛「側面」而受傷所不可想像其不存在之條件，兩
    者間並無相當因果關係。
六、綜上所述，本件尚乏積極證據足資證明被告蔡世基有過失傷
    害之犯行，揆諸前揭條文及判例意旨，尚難僅憑推測或擬制
    之方法，遽為被告有罪之論斷。此外，本院復查無其他積極
    證據足以認定被告超速行為與告訴人受傷間具有因果關係，
    公訴人所指被告之犯罪事實，仍有合理之懷疑存在，無從據
    以排除有利於被告認定之可能，被告犯罪既屬不能證明，爰
    依首揭規定，應諭知被告無罪之判決。
據上論斷，應依刑事訴訟法第301條第1項，判決如主文。
本件由檢察官劉玉媛到庭執行職務。
中    華    民    國   100    年    7     月    15    日
                    刑事第五庭  法  官  王邁揚
以上正本證明與原本無異。
如不服本判決應於收受判決後十日內向本院提出上訴書狀，並應
敘述具體理由；其未敘述上訴理由者，應於上訴期間屆滿後二十
日內向本院補提理由書（均須按他造當事人之人數附繕本，切勿
逕送上級法院）。
                                書記官  賴瓊珠
中    華    民    國   100    年    7     月    15    日